【裁判字號】    98,訴緝,65
【裁判日期】    980728
【裁判案由】    違反麻醉藥品管理條例
【裁判全文】
臺灣高雄地方法院刑事判決              98年度訴緝字第65號
公  訴  人  臺灣高雄地方法院檢察署檢察官
被      告  乙○○
選任辯護人  吳建勛律師
            梁宗憲律師
            陶德斌律師
上列被告因違反麻醉藥品管理條例案件，經檢察官提起公訴（83
年度偵字第20706 號），本院判決如下：
    主  文
乙○○無罪。
    理  由
一、公訴意旨略以：被告乙○○基於概括之犯意，先後夥同被告
    丙○○（業經臺灣高等法院高雄分院以84年度上訴字第2270
    號判處有期徒刑5 年7 月確定，並已執行完畢）及被告甲○○（業經臺灣高等法院高雄分院84年度上訴字第2270號判處
    無罪確定）二人，由被告乙○○、甲○○共同在被告丙○○
    所駕駛之小客車內把風或等候之方式，分別於83年10月2 日
    在九如別館；於83年10月25日在鳳山市○○路球場邊，販賣
    麻醉藥品安非他命與綽號「阿海」之不詳姓名男子吸用。嗣
    於83年10月26日晚上10時45分許，被告丙○○、甲○○及乙○○三人共持二包安非他命在高雄市三民區○○○路427 號
    房屋對面路旁，準備販賣予「阿海」之際，為警查獲，並於
    其所乘坐之小客車內扣得安非他命2 小包、酒精乙瓶、酒精
    燈乙座、吸食器3 組、大型空夾鍊袋5 個，中型夾鍊袋2 包
    、小型夾鍊袋3 包，因認被告乙○○與被告丙○○、甲○○
    三人共同涉有麻醉藥品管理條例第13條之1 第2 項第1 款之
    非法販賣化學合成麻醉藥品罪嫌等語。
二、程序部分：按92年2 月6 日增訂公布之刑事訴訟法施行法第
    7 條之3 規定：「中華民國92年1 月14日修正通過之刑事訴
    訟法施行前，已繫屬於各級法院之案件，其以後之訴訟程序
    ，應依修正刑事訴訟法終結之。但修正刑事訴訟法施行前已
    依法定程序進行之訴訟程序，其效力不受影響」。係以程序
    從新為原則，故修正刑事訴訟法施行前，已繫屬於各級法院
    之案件，於新法施行後，應依修正後之程序終結之，僅修正
    刑事訴訟法施行前已依法踐行之訴訟程序（包含相關證據法
    則之適用），基於法的安定性，其效力不受影響而已，有最
    高法院95年度台上字第6098號判決意旨可資參照。次按被告
    以外之人於審判外之陳述，雖不符刑事訴訟法第159 條之1
    至第159 條之4 之規定，而經當事人於審判程序同意作為證
    據，法院審酌該言詞陳述或書面陳述作成時之情況，認為適
    當者，亦得為證據；當事人、代理人或辯護人於法院調查證
    據時，知有第159 第1 項不得為證據之情形，而未於言詞辯
    論終結前聲明異議者，視為有前項之同意，刑事訴訟法第
    159 條之5 定有明文。查本案於92年1 月14日修正通過之刑
    事訴訟法施行前，業已繫屬本院，依照首開規定，自應依修
    正後刑事訴訟法踐行訴訟程序，合先敘明。又本判決所援引
    之後列各項證據，除符合刑事訴訟法第159 條之1 至4 所列
    之傳聞例外規定，本得作為證據外，餘均經檢察官、被告及
    辯護人於審理中同意作為證據，本院審酌各項證據作成情形
    ，認以之為證據並無不當，依刑事訴訟法第159 條之5 第1
    項規定，均得作為證據。
三、實體部分：
  (一)按犯罪事實應依證據認定之，無證據不得認定犯罪事實，又
    不能證明被告犯罪或其行為不罰者，應諭知無罪之判決，刑
    事訴訟法第154 條第2 項、第301 條第1 項分別定有明文。
    次按認定不利於被告之事實，須依積極證據，茍積極之證據
    本身存有瑕疵而不足為不利於被告事實之認定，即應為有利
    於被告之認定，更不必有何有利之證據，而此用以證明犯罪
    事實之證據，猶須於通常一般人均不至於有所懷疑，堪予確
    信其已臻真實者，始得據以為有罪之認定，倘其證明尚未達
    到此一程度，而有合理性之懷疑存在，致使無從為有罪之確
    信時，即應為無罪之判決，此有最高法院82年度臺上字第16
    3 號判決、76年度臺上字第4986號、30年度上字第816 號等
    判例意旨可資參照。而依法治國家之刑事訴訟原則，檢察官
    除提起公訴外，尚須維持公訴，負有說服責任，其舉證責任
    之目的，係在充分證明被告確有如公訴所指之犯罪事實，從
    而其舉證責任應存在於刑事訴訟程序之全程，且於舉證不足
    以使法院產生有罪之確信時，為終局的舉證責任未盡，是故
    ，於公訴程序，用以證明犯罪事實之證據之蒐集、提出、及
    說服之責任，在於檢察官，刑事訴訟法第161 條第1 項規定
    檢察官就被告犯罪事實，應負舉證責任，並指出證明之方法
    ，即明示其旨，至於修正前刑事訴訟法第163 條第1 項及修
    正後刑事訴訟法第163 條第2 項關於法院調查證據之規定，
    乃指法院應於訴訟當事人舉證之範圍內，依職權或聲請，循
    刑事訴訟法第164 條以下關於證據調查之程序及方法而為調
    查，以將檢察官及其他當事人之舉證轉換為法院之證據認知
    ，究明證據之證據能力與證明力，非謂法院得逾越公正第三
    者地位，代檢察官蒐集證據，否則不啻破壞訴訟三方關係，
    衍生由法院證明被告犯罪，或檢察官與法院協同證明被告犯
    罪等嚴重悖反法治國家原則之結果，影響人民對於法院中立
    客觀之信賴，最高法院87年度臺非字第1 號判決謂：「按法
    院固應依職權調查證據，但並無蒐集證據之義務。刑事訴訟
    法第379 條第10款規定應於審判期日調查之證據而未予調查
    之違法，解釋上應不包括蒐集證據在內，其調查之範圍，以
    審判中案內所存在之一切證據為限，案內所不存在之證據，
    即不能責令法院為發現真實，應依職權從各方面詳加蒐集、
    調查」，暨92年度臺上字第128 號判例謂：「刑事訴訟法第
    161 條已於91年2 月8 日修正公布，修正後同條第1 項規定
    ：檢察官就被告犯罪事實，應負舉證責任，並指出證明之方
    法。因此，檢察官對於起訴之犯罪事實，應負提出證據及說
    服之實質舉證責任。倘其所提出之證據，不足為被告有罪之
    積極證明，或其闡明之證明方法，無從說服法官以形成被告
    有罪之心證，基於無罪推定之原則，自應為被告無罪判決之
    諭知」可供參考。
  (二)公訴意旨認被告乙○○涉有與被告丙○○、甲○○共同販賣
    安非他命犯行，無非係以被告丙○○、甲○○二人於警訊中
    之陳述且被告乙○○於本案查獲當時在場為其依據。訊據被
    告乙○○對於公訴意旨所載時間、地點與被告丙○○、甲○○三人一同為警查獲於本院雖坦認不諱，惟否認有何販賣安
    非他命犯行，辯稱：伊與被告丙○○之前係同居關係之男女
    朋友，查獲當天，係被告丙○○要載伊去酒店上班，伊雖有
    吸食安非他命，但沒有與被告丙○○一起販賣安非他命等語
    （參本院卷第24頁、第88頁）。經查：
  1.被告丙○○就販賣安非他命與姓名年籍不詳綽號阿海男子之
    過程，於83年10月27日警詢中陳稱：於83年10月26日晚上10
    時45分許，在高市三民區○○○路427 號對面，與被告即女
    友乙○○及被告甲○○三人正準備將安非他命壹小包，以新
    臺幣（下同）1 千元之價格，販賣給綽號阿海之男子時，為
    警當場查獲，阿海則趁亂騎機車逃逸。另之前曾於83年10月
    22日在九如別館前；於83年10月25日在鳳松路球場邊賣安非
    他命給綽號阿海之男子，查獲當日是第三次，每次賣給阿海
    1 小包，價格均為1 千元，伊不知阿海真實姓名、住所、年
    約40歲左右，捲髮，中等身材，高約170 公分，因伊無固定
    之住居所，都由阿海打伊的呼叫器聯絡，再約定時、地買賣
    交貨，只有賣給阿海，並沒有賣給其他人吸食等語（參警卷
    第3 頁至第3 頁背面）；被告甲○○於83年10月27日警詢中
    則陳稱：被告丙○○確實有販賣安非他命給別人。伊曾經坐
    被告丙○○的車跟他一起出去，看他把安非他命賣給別人，
    伊看到被告丙○○販賣安非他命有二次，跟丙○○買安非他
    命的人伊不認識，這二次被告乙○○也都在車上。都是買安
    非他命的人先打被告丙○○的呼叫器後，在約定交易的時間
    、地點進行交易等語（參警卷第8 頁、第9 頁）。是依被告
    丙○○、甲○○上開所陳，被告丙○○販賣安非他命時，被
    告乙○○似均在場，然姑不論被告丙○○、甲○○二人於同
    日移送檢察官詢問後，至本院及臺灣高等法院高雄分院審理
    時，均翻異上詞，堅稱並未有何販賣安非他命犯行，故渠等
    上開於警詢之陳述是否可採，並非無疑。縱認渠等上開於警
    詢之陳述均屬真實，亦未能逕為不利被告乙○○之認定，蓋
    同日警詢時，被告甲○○對警員所詢，被告乙○○是否參與
    販賣安非他命乙節陳稱：有時候伊跟被告丙○○一起出去，
    在交易時被告丙○○叫伊注意點，至於被告乙○○部分，伊
    不曾看過乙○○吸食安非他命及販賣安非他命，也不知道被
    告乙○○是否有吸食或販賣安非他命等語（參警卷第9 頁）
    ，並未提及被告乙○○有何涉入被告丙○○販賣安非他命犯
    行。而被告丙○○對警員所詢，究與何人一起販賣安非他命
    乙節則陳稱：被告乙○○有在吸食安非他命，並沒有在販賣
    ，每次外出接貨及販賣給他人時，都帶著被告甲○○幫伊觀
    前顧後的把風等語（參警卷第3 頁最後一行及第3 頁背面前
    3 行），明確陳述參與販賣安非他命犯行者僅有被告甲○○
    ，被告乙○○當時雖有在場，但未參與販賣安非他命犯行。
    是依被告丙○○、甲○○二人於警詢之陳述，被告乙○○就
    被告丙○○本件販賣安非他命犯行，並無任何犯意聯絡及行
    為分擔，自難認被告乙○○涉犯本件共同販賣安非他命犯行
    。
  2.被告乙○○與被告丙○○係同居男女朋友關係乙節，則據被
    告乙○○於警詢、偵訊及本院陳述明確，並與被告丙○○、
    甲○○警詢中所述相符，是以被告乙○○與被告丙○○之關
    係，渠等出雙入對，共乘一車，乃理所當然之事，而販賣毒
    品又係短暫時間即可完成，被告丙○○於與被告乙○○外出
    之時，順道從事販賣毒品行為，並無任何不便，故被告乙○○前開所辯本案查獲當時所以在場，係因被告要載其前往酒
    店工作等語，非無可採。且縱被告乙○○知悉被告丙○○從
    事販賣安非他命之行為並於被告販賣安非他命時在場，然如
    前1.所述，並無證據可證其與被告丙○○就就販賣安非他命
    犯行，有何犯意聯絡或行為分擔，自難認其與被告丙○○涉
    犯共同販賣安非他命犯行。
四、綜上所述，就公訴意旨所載之犯罪事實，公訴人所提出之證
    據，及所指出證明之方法，無法明確認定被告乙○○涉犯本
    件販賣安非他命犯行，而被告乙○○辯稱查獲當時在被告丙○○車上，係因被告丙○○要搭載其前往酒店工作等語又非
    無可採。是本件依卷內所有證據綜合研判，並未達於通常一
    般之人均不致有所懷疑，而得確信公訴意旨所載犯罪事實為
    真實之程度，尚有合理懷疑之存在，揆諸前揭判例之意旨，
    應認不能證明被告乙○○犯罪，既不能證明被告乙○○犯罪
    ，自應為無罪之諭知。
據上論斷，應依刑事訴訟法第301條第1項，判決如主文。
本案經檢察官丁○○到庭執行職務。
中    華    民    國    98    年    7     月    28    日
                  刑事第十四庭  審判長法  官  莊松泉
                                      法  官  李俊霖
                                      法  官  林揚奇
以上正本證明與原本無異。
如不服本判決應於收受送達後10日內向本院提出上訴書狀，並應
敘述具體理由；如未敘述上訴理由者，應於上訴期間屆滿後20日
內向本院補提理由書（均須按他造當事人之人數附繕本）「切勿
逕送上級法院」。
中    華    民    國    98    年    7     月    28    日
                                      書記官  何明昌


司法院資訊處製作；財團法人民間司法改革基金會備份。
